臺灣苗栗地方法院刑事判決　　　　　　　 93年度易字第367號
公　訴　人　臺灣苗栗地方法院檢察署檢察官
被　　　告　乙○○
選任辯護人　楊隆源律師
被　　　告　甲○○
上列被告等因業務過失傷害案件，經檢察官提起公訴（92年度偵
字第4043號），本院判決如下：
    主  文
乙○○從事業務之人，因業務上之過失傷害人致重傷，處有期徒
刑陸月，如易科罰金以參佰元折算壹日。
甲○○從事業務之人，因業務上之過失傷害人致重傷，處有期徒
刑參月，如易科罰金以參佰元折算壹日。
一、乙○○以承包營建工程維生，係從事業務之人，於民國92年
    2 月間某日，受莊吉順之委託，在坐落於苗栗縣南庄鄉○○
    里○段獅頭驛小段215 之1 地號土地上興建農舍一棟。乙○○承攬前述營建工程之後，即指示丙○○、戊○○至上述地
    點，從事焊接鋼架之工作。嗣丙○○受乙○○之託，向從事
    貨運業之陳建印（另為不起訴處分）說明上述工程須使移動
    式起重機（俗稱吊車）作業，陳建印即指派從事駕駛、操作
    起重機業務之司機甲○○，駕駛車牌號碼為ＩＥ─322 號之
    移動式起重機，至前述土地上從事吊升Ｈ型鋼架之工作。乙○○既係上述營建工程之承攬人及現場指揮人員，為該工程
    施工人員之雇主，應注意對於防止有墜落、崩塌等之虞之作
    業場所引起之危害，應有合標準之必要安全設備，及移動式
    起重機之使用，以吊物為限，不得乘載或吊升勞工從事作業
    ，但在不得已之情形下，具有人員專用乘座廂及圍欄、佩帶
    安全索或安全帶等足以防止墜落之設施者，不在此限之規定
    ，甲○○係該起動機之操作人員，亦應注意以上開規定之安
    全方式操作起重機，於92年2 月17日下午2 時許，乙○○與
    王錦堂2 人，依當時情形並無不能注意之情事，竟疏於注意
    前開規定，在欠缺人員專用乘坐箱及圍欄、佩帶安全索或安
    全帶等足以防止墜落設施之情形下，乙○○竟仍指示丙○○
    、戊○○2 人乘坐於Ｈ型鋼架之兩端，並指揮甲○○操作起
    重機於吊升Ｈ型鋼架時，一併吊升丙○○、戊○○2 人，而
    甲○○亦違反上開安全操作起重機之規定，於丙○○、戊○○2 人乘坐上Ｈ型鋼架後，仍繼續操作起動機，將丙○○、
    戊○○與Ｈ型鋼架吊升至約2 公尺多高之處，終因鋼架失去
    平衡，丙○○、戊○○先後墬落於地面（戊○○腳部擦傷，
    但未提出告訴），導致丙○○受有第五、六頸椎爆裂性骨折
    併四肢癱瘓之重傷害。
二、案經被害人丙○○之配偶丁○○訴由臺灣苗栗地方法院檢察
    署檢察官偵查起訴。
    理  由
一、訊據被告乙○○、甲○○二人，對於被告乙○○指揮甲○○
    操作移動式起重機，吊昇Ｈ型鋼架，被害人丙○○坐於吊昇
    中鋼架之一端，並於摔落地面後受有第五、六頸椎爆裂性骨
    折併四肢癱瘓之重傷害等事實，固均不否認，然被告乙○○
    辯稱：丙○○係與伊合夥興建該工程，丙○○亦為雇主，而
    非勞工，本件無勞工安全衛生規則等規定之適用等語；被告
    甲○○辯稱：伊為勞工，聽命雇主指揮操作吊車，是雇主乙○○要求伊將Ｈ型鋼架放下來，讓丙○○及另一個師傅跨坐
    在Ｈ型鋼架兩端，伊有向雇主乙○○及被害人丙○○反應，
    這樣會有危險，因他們說以前也有這樣做過，沒關係，所以
    才繼續依指示操作，伊操作過程並無不當，係丙○○沒坐好
    才掉下來等語，惟查：
  (一)被告乙○○以承包營建工程維生，被告甲○○係從事駕駛、
    操作移動式起重機業務，均係從事業務之人，又被告乙○○
    為興建本案上開農舍之承攬人，其指揮被告甲○○操作移動
    式起重機，並指示甲○○將鋼架降下，讓被害人丙○○與案
    外人戊○○跨坐於Ｈ型鋼架兩端，再指示甲○○操作起重機
    將丙○○、戊○○與Ｈ型鋼架往上吊升，而吊升時僅用起重
    機掛勾掛於該Ｈ型鋼架中間，並無裝置人員專用乘坐箱及圍
    欄、佩帶安全索或安全帶等足以防止墜落之設施，而被害人
    丙○○於甲○○操作起重機吊升中，自鋼架上摔落，並因此
    受有第五、六頸椎爆裂性骨折併四肢癱瘓之重傷害等情，業
    據被告乙○○與甲○○與本院審理時，供稱不諱，且坦承自
    己就被害人丙○○所生之意外應負一部份責任，並據被害人
    丙○○於警詢、偵查中及本院審理時證述甚詳，復有台中縣
    政府93年6 月1 日發文，府社助字第0393143973號函檢附之
    丙○○身心障礙鑑定表、財團法人為恭紀念醫院出具之診斷
    證明書、病歷查詢表各一份（參見92偵字第4043號偵查卷第
    169 頁、第16頁、第179 頁），附卷足憑。
  (二)按雇主對於防止有墜落、崩塌等之虞之作業場所引起之危害
    ，應有合標準之必要安全設備。前二項必要之設備及措施等
    標準，由中央主管機關定之。移動式起重機：係指能自行移
    動於非特定場所並具有起重動力之起重機。雇主對於移動式
    起重機之使用，以吊物為限，不得乘載或吊升勞工從事作業
    ，但在不得已之情形下，具有人員專用乘座廂及圍欄、佩帶
    安全索或安全帶等足以防止墜落之設施者，不在此限。勞工
    安全衛生法第5 條第1 項第5 款、第3 項，起重升降機具安
    全規則第2 條第2 款、第51條，分別定有明文。雖被告乙○○辯稱被害人丙○○為合夥人非勞工，本件無勞工安全衛生
    法相關規定之適用，然不論被害人丙○○是否為被告乙○○
    之合夥人，被告乙○○既為該工程之承攬人，且於現場指揮
    乙○○及王錦堂施工，被告乙○○即為該興建工程之雇主，
    即有按上開勞工安全衛生法及起重升降機具安全規則規定施
    工之注意義務，依當時客觀情形並無不能注意之情形，竟疏
    未注意前開規定，竟在起重機欠缺人員專用乘座廂及圍欄、
    佩帶安全索或安全帶等足以防止墜落設施時，仍指示被告王
    錦堂以起重機吊升被害人丙○○，並於吊升後，致被害人丙○○摔落地面，而受有第五、六頸椎爆裂性骨折併四肢癱瘓
    之重傷害，是不論丙○○是否為合夥人之一，仍無免除被告
    乙○○之注意義務。另被告甲○○雖非雇主，惟其為起重機
    之操作人員，是其本身亦有以安全方式操作起重機之注意義
    務，且此注意義務不因聽從他人指揮而免除，然被告甲○○
    於起重機未設置人員專用乘座廂及圍欄、佩帶安全索或安全
    帶等足以防止墜落設施時，仍聽從被告乙○○指示，以起重
    機吊升被害人丙○○，致被害人丙○○摔落地面，而受有第
    五、六頸椎爆裂性骨折併四肢癱瘓之重傷害，被告甲○○疏
    未注意，而以如此危險之方式操作起重機，自有過失。被告
    乙○○、甲○○就本件意外之發生顯有過失，雖被害人丙○○亦疏未注意，與有過失，惟無解於被告2 人之過失，被告
    2 人之過失與被害人丙○○之重傷害間，有相當因果關係，
    被告２人之犯行足堪認定。
  (三)本案農舍之工程，係莊順吉委由被告乙○○個人承攬興建，
    而非由被告乙○○與被害人丙○○合夥承攬，證人莊順吉具
    結證稱：我當時是請乙○○全權處理將農舍蓋起來，共約30
    多萬元的造價，工程款都是給乙○○，不認識丙○○，我是
    委託乙○○，工程款也是給乙○○等語（參見92年度偵字第
    4043號偵查卷第134 頁背面），另一同前往工作之證人戊○○證稱：是我一位叫同秋東的朋友找我去工作，他是擔任工
    頭，薪水是乙○○他太太發給同秋東，同秋東再將薪水給我
    ，（問：就你認知，在南庄這場工作誰是老闆？）我不瞭解
    ，反正我就去做工，當時我受傷以後是乙○○託同秋東寄工
    資給我等語（同前偵查卷第150 至151 頁），是本件工程係
    由被告乙○○向業主莊順吉承攬，而工人薪資亦由被告乙○○支付，是被告乙○○為本件農舍興建工程之承攬人，其辯
    稱被害人丙○○亦為合夥人之一，既未能提出合夥契約書為
    證，而就合夥契約重要之點，如被害人丙○○出資多少，以
    何方式出資，亦未能明確指出，復為被害人丙○○所否認，
    且該承攬契約僅由被告乙○○出名與業主莊順吉訂定，業據
    證人莊順吉證述明確，被告乙○○所辯顯不足採。另被告乙○○雖於本院聲請傳喚證人戊○○到庭訊問，以證明被害人
    丙○○是否為合夥人，然戊○○已於94年4 月3 日死亡，有
    法務部戶役政連結作業系統個人基本資料一紙附卷可稽（參
    見本院一卷第79頁），而戊○○於偵查中檢察官訊問時已具
    結證稱，不瞭解誰是老闆及薪水是乙○○支付，是戊○○就
    被害人丙○○有無與被告乙○○合夥一節，亦不知情，而戊○○之薪水既由被告乙○○個人支付，顯見被害人丙○○既
    未與業主莊順吉簽訂承攬契約，亦未與告乙○○合夥，被告
    乙○○所辯尚不足採。
  (四)被告甲○○辯稱其係受人指示之勞工，本件意外不應由其負
    責等語，然被告甲○○既係該起動機之實際操作人員，本具
    有以安全方式操作，避免他人受傷之注意義務，且此注意義
    務不因受人指揮而免除等情，已如前述，是被告甲○○雖係
    聽從他人指揮之勞工，亦無從免除其注意義務。
二、按被告乙○○平日以承包營建工程為業，被告甲○○係以駕
    駛、操作起重機為業，均係從事業務之人，核被告乙○○、
    甲○○所為，均係犯刑法第284 條第2 項之業務過失致重傷
    罪，爰審酌被告乙○○為現場指揮，被告甲○○係聽從指揮
    之過失程度，犯罪所造成之損害，事後未與被害人達成民事
    和解，犯後態度不佳，惟被害人丙○○到庭表示不希望被告
    2 人被判處需入監執行之刑等一切情狀，分別量處如主文所
    示之刑，並諭知易科罰金之折算標準，以資懲儆。
據上論斷，應依刑事訴訟法第299 條第1 項前段，刑法第284 條
第2 項、第41條第1 項前段，罰金罰鍰提高標準條例第1 條前段
、第2 條，判決如主文。
本案經檢察官劉玉書到庭執行職務
中　　華　　民　　國　　94　　年　　11　　月　　24　　日
                  刑事第三庭    審判長法　官　柳 章 峰
                                      法  官  林 卉 聆
                                      法  官  吳 國 聖
以上正本與原本無異。
如不服本判決應於送達後10日內向本院提出上訴狀（應附繕本）
。
                                      書記官  陳 淑 華
中　　華　　民　　國　　94　　年　　11　　月　　24　　日
附錄論罪科刑法條
刑法第284條第2項
從事業務之人，因業務上之過失傷害人者，處1 年以下有期徒刑
、拘役或1 千元以下罰金，致重傷者，處3 年以下有期徒刑、拘
役或2 千元以下罰金。
